【裁判字號】    98,訴,489
【裁判日期】    990331
【裁判案由】    偽證
【裁判全文】
臺灣高雄地方法院刑事判決               98年度訴字第489號
公  訴  人  臺灣高雄地方法院檢察署檢察官
被      告  丁○○
            丙○○
上列被告因偽證案件，經檢察官提起公訴（97年度偵字第27249
號），本院判決如下：
    主  文
丁○○、丙○○均無罪。
    理  由
一、公訴意旨略以：被告丁○○、丙○○均明知乙○○、黃高生
    確有販賣第一級毒品海洛因及第二級毒品甲基安非他命供渠
    等施用之事實，竟分別基於偽證之犯意，於民國97年3 月31
    日上午10時2 分許，在臺灣高雄地方法院檢察署第25偵查庭
    ，檢察官偵查該署97年度偵字第5299號乙○○、黃高生涉犯
    毒品危害防制條例案件，以證人身分應訊時，被告丁○○於
    檢察官訊問：「是否有跟乙○○買毒品？」，對於此與案件
    有重要關係之事項，虛偽證稱：「沒有」等語，並供後具結
    。被告丙○○則於供前具結，經檢察官訊問：「是否曾跟乙○○及黃高生買毒品？」，證稱：「沒有，是一起出錢合買
    」等語，就該案情有重要關係事項為虛偽之陳述，而妨害國
    家司法權之正確行使，因認被告二人均涉犯刑法第168 條之
    偽證罪嫌。
二、按被告以外之人於審判外之陳述，雖不符刑事訴訟法第159
    條之1 至第159 條之4 之規定，而經當事人於審判程序同意
    作為證據，法院審酌該言詞陳述或書面陳述作成時之情況，
    認為適當者，亦得為證據；又當事人、代理人或辯護人於法
    院調查證據時，知有第159 條第1 項不得為證據之情形，而
    未於言詞辯論終結前聲明異議者，視為有前項之同意，刑事
    訴訟法第159 條第1 項、第159 條之5 分別定有明文。查本
    案判決所引用各項證據（含傳聞證據、非傳聞證據及符合法
    定傳聞法則例外之證據）之證據能力，檢察官、被告丁○○
    及丙○○於本院審判程序時，均表示無意見，並同意引為證
    據，且於本院言詞辯論終結前，對於卷附具有傳聞證據性質
    之證據，既均已知其情，卻未聲明異議，本院認該具有傳聞
    證據性質之證據，亦無任何違法取證之不適當情形，以之作
    為證據使用係屬適當，自均具有證據能力。
三、按檢察官就被告犯罪事實，應負舉證責任，並指出證明之方
    法；又犯罪事實應依證據認定之，無證據不得認定犯罪事實
    ；不能證明被告犯罪者，應諭知無罪之判決，刑事訴訟法第
    161 條第1 項、第154 條第2 項、第301 條第1 項分別定有
    明文。申言之，犯罪事實之認定應憑證據，如未能發現相當
    證據，或證據不足以證明，自不能以推測或擬制之方法，作
    為裁判基礎；且認定犯罪事實所憑之證據，雖不以直接證據
    為限，間接證據亦包括在內，然而無論直接證據或間接證據
    ，其為訴訟上之證明，須於通常一般之人均不致有所懷疑，
    而得確信其為真實之程度者，始得據為有罪之認定，倘其證
    明尚未達到此一程度，而有合理之懷疑存在而無從使事實審
    法院得有罪之確信時，即應由法院為諭知被告無罪之判決，
    最高法院40年台上字第86號、76年台上字第4986號判例意旨
    可資參照。
四、公訴意旨認被告丁○○、丙○○涉有上開罪嫌，無非係以被
    告丁○○於97年1 月27日、被告丙○○於97年1 月26日警詢
    時所為陳述，及被告二人於97年1 月31日在高雄地檢署之訊
    問筆錄及證人結文為其論據，並以被告二人於偵查中及警詢
    時之證述不符為其證明之方法。
五、訊據被告丁○○、丙○○均堅詞否認有何偽證之犯行，被告
    丁○○辯稱：伊跟乙○○電話往來的內容，只是要請她幫忙
    問毒品的價格，如果價格伊覺得可以，乙○○會介紹該人跟
    伊聯絡，並不是直接向乙○○買毒品等語。被告丙○○辯稱
    ：伊在警詢說向乙○○買毒品，其實是甲○○沒空，叫伊去
    向乙○○拿等語。經查：
  (一)被告丁○○於偵查中供稱：「（檢察官問：是否有跟乙○○
    買毒品？）沒有。」等語，及被告丙○○於偵查中證稱：「
    （檢察官問：是否曾跟乙○○及黃高生買毒品？）沒有，是
    一起出錢合買。」等語，有97年3 月31日檢察官訊問筆錄一
    份及被告二人之證人結文各一份在卷可稽（見偵一卷第23至
    24、25至26、28至29頁），是此部分之事實，堪以認定。
  (二)按刑法第168 條之偽證罪，以於案情有重要關係之事項，故
    意為虛偽之陳述為構成要件，如非於案情有重要關係之事項
    ，故意為虛偽之陳述，固與該條規定不合，即對於案情有重
    要之關係之事項所述不實，而非出於故意者，仍難以偽證罪
    論；依刑法第168 條規定證人依法作證時，必須對於案情有
    重要關係之事項，為虛偽之陳述，始負偽證罪之責，所謂於
    案情有重要關係之事項，係指該事項之有無，足以影響於裁
    判之結果者而言，蓋證人就此種事項為虛偽之陳述，則有使
    裁判陷於錯誤之危險，故以之為偽證罪，而科以刑罰，苟其
    事項之有無，與裁判之結果無關，僅因其陳述虛偽，而即對
    之科刑未免失之過酷，是以上開法條加此特別構成要件，以
    限定虛偽陳述之範圍，與其他立法例對於證人虛偽陳述之結
    果不設何等區別者，其立法精神自有不同，最高法院30年上
    字第2032號、29年上字第2341號分別著有判例足資參照。
  (三)被告丁○○部分：
  1.公訴意旨認被告丁○○涉犯偽證罪嫌，無非係以其於97年1
    月27日警詢時供稱：96年12月14日15時20分12秒伊傳簡訊給
    乙○○，內容為：『你在做什麼，能不能幫我拿半個，不過
    我只剩下11,000，剩下的1,000 下次再補可以嗎？若是可以
    傳簡訊來我再過去』，是伊要向乙○○購買「半錢」的海洛
    因，所以先要乙○○幫伊詢問海洛因的價錢等語（見警卷第
    16頁），認定被告丁○○有向乙○○購買毒品之行為，故其
    於偵查中所為未向乙○○購買毒品之證言乃虛偽陳述。惟依
    上開警詢陳述內容觀之，被告丁○○雖先供稱：是伊要向乙○○購買「半錢」的海洛因等語，嗣又稱：先要乙○○幫伊
    詢問海洛因的價錢等語，被告丁○○是否向乙○○購買海洛
    因已有歧異，況其於警詢時早已先行供稱：伊有注射海洛因
    的習慣，海洛因來源是在高雄縣岡山鎮跟綽號「福仔」之男
    子購買的，伊沒有向乙○○購買海洛因等語在卷（見警一卷
    第14頁背面、15頁），亦與偵查中證述相符，尚難據此推認
    其於偵查中所為證述即屬虛妄。
  2.再者，檢察官認被告丁○○於97年3 月31日於偵查中所為證
    述係屬虛偽陳述，亦即認定另案被告乙○○應有販賣毒品與
    丁○○之犯嫌，惟依卷附臺灣高雄地方法院檢察署檢察官97
    年度偵字第5299、5454、5455號起訴書內容觀之（即乙○○
    經起訴販賣毒品一案，見本院卷二第29至33頁），檢察官並
    未就黃束容販賣毒品與丁○○部分予以起訴，嗣於本院審理
    97年度訴字第1828號黃束容違反毒品危害防制條例一案時，
    檢察官亦未就此部分追加起訴（見本院97年度訴字第1828號
    卷一第61頁），則被告丁○○是否向乙○○購買毒品，雖為
    與乙○○販毒與否有重要關係之事項，惟揆諸前揭最高法院
    判例要旨及說明，該事項之有無，仍須足以影響於裁判之結
    果者而言，檢察官既未就乙○○販賣毒品與丁○○部分起訴
    ，自非該案件審判範圍所及，被告丁○○所為證述核與該案
    無關，縱被告丁○○於偵查中所為陳述非屬真實，更無對判
    決結果致生影響之情形存在，尚不得以偽證之罪名相繩。
  (四)被告丙○○部分：
  1.公訴意旨認被告丙○○涉犯偽證罪嫌，無非係以其於97年1
    月26日警詢時供稱：97年1 月26日為警查獲之海洛因是在1
    月18日左右以1,000 元在高雄市○○路與西藏路口巷乙○○
    所購買的；伊以行動電話0000000000號撥打乙○○00000000
    00號電話，告訴她欲購買海洛因或是安非他命，數量多少，
    再由她約地點碰面交易，通常是在她位於高雄市○○路與西
    藏路口的租屋處，或是她位於高雄市左營區○○○路巷子內
    的住家交易毒品。伊自96年10月開始向乙○○購買毒品，前
    後約向她購買十餘次之海洛因或安非他命等語（見警一卷第
    22頁背面至23頁），以此認定被告丙○○有向乙○○購買毒
    品之行為，故其於偵查中所為係與乙○○合買毒品之證言乃
    虛偽陳述。而被告丙○○於本院審理乙○○違反毒品危害防
    制條例案件時，曾以證人身分到庭具結證稱：伊在檢察官偵
    查時，說是與乙○○一起出錢合買海洛因，是甲○○叫伊這
    麼說的，當天甲○○開車載伊至地檢署，他說這樣說才不會
    害到乙○○及伊二人等語明確（見97年度訴字第1828號卷第
    46頁），足見被告丙○○於97年3 月31日偵查中所為證述非
    屬真實。
  2.惟縱被告丙○○於偵查中為迴護另案被告乙○○而為虛偽陳
    述，然其於本院審理乙○○違反毒品危害防制條例一案時，
    已到庭具結作證稱：伊在警詢說有跟乙○○拿過毒品是之前
    甲○○要伊幫他向乙○○拿過4 號海洛因，是甲○○打電話
    給乙○○，叫伊在左營等，並把手機交給伊使用，等到的時
    候再打給乙○○，然後她把交給伊，伊就回去拿給甲○○，
    都是甲○○找乙○○的，伊不知道乙○○的電話，反正甲○○叫伊去拿伊就去拿，伊也曾幫綽號「阿吉」的朋友跟乙○○拿安非他命1 、2 次，不是自己要用的等語在卷（見97年
    度訴字第1828號第38至46頁），其於本院審理時證述內容經
    核亦與警詢時所為陳述互有歧異，而被告於警方詢問時所為
    之陳述，既非於執行審判職務之公署審判時或於檢察官偵查
    時所為之，亦無供前或供後具結之義務，且被告丙○○於該
    次警詢所為陳述，均未能具體指明與乙○○交易之時間、過
    程、數量等細節，其自白之真實性亦非無疑。
  3.況且，本件偵查檢察官雖據被告丙○○於警詢時之指述，起
    訴另案被告乙○○於96年10、11月間至97年1 月18、19日止
    ，在高雄市左營區○○○路492 巷31號住處，或在高雄市○○路與西藏路口以海洛因每包1,000 元、安非他命每0.6 公
    克1,000 元之代價，販賣海洛因或安非他命與被告丙○○施
    用十餘次，惟檢察官所指乙○○販賣毒品與丙○○之次數多
    達十餘次，又未能具體指明每次交易之時間、毒品種類、確
    實次數等情，其待證事項顯然難以特定。嗣經本院審理時，
    該案蒞庭之公訴檢察官始以97年度蒞字第18851 號補充理由
    書更正事實為為「乙○○於96年12月4 日，在高雄市左營區
    ○○○路492 巷31號住處附近，販賣1,000 元之海洛因與丙○○1 次」（見本院卷二第32至33頁），至此檢察官起訴範
    圍已侷限於96年12月4 日之交易。嗣經本院傳喚丙○○以證
    人身分到庭就該案作證，檢察官始首次提示96年12月4 日14
    時49分通訊監察譯文供其辨識（見本院97年度訴字第1828號
    卷第43頁），並詢問談話內容為何意，丙○○並於該案證述
    ：96年12月4 日是甲○○的手機剛好沒電，甲○○叫伊用他
    的手機撥打乙○○手機，向她拿1,000 元海洛因，伊係在左
    營大路附近向乙○○拿海洛因，並交付1,000 元給她等語在
    卷（見97年度訴字第1828號卷一第43至46頁），復經臺灣高
    等法院高雄高雄分院審理後，經與通訊監察譯文參互比對，
    均採信其所為證詞，認定證人丙○○係受同案被告甲○○所
    託向乙○○拿取海洛因無訛，並更正乙○○販賣之對象為甲○○一節，此有本院97年度訴字第1828號判決書、高雄高分
    院98年度上訴字第1119號判決書各一份附卷可憑（見本院卷
    二第34至36頁、55至61頁），本院審酌被告丙○○於警詢及
    偵查中之內容並非針對上開96年12月4 日販賣毒品犯行為具
    體之證述，而在現行立法採取一罪一罰之原則下，就各次販
    賣毒品犯行應個別認定，是難認被告丙○○於偵查中所為概
    括證述內容已足影響前開該次販賣毒品犯行之判決結果，況
    且本院審理96年12月4 日該次交易之重點，係在於被告丙○○是否自行向乙○○購買毒品？抑或是受甲○○之委託而向
    乙○○拿取毒品，實際購買者乃甲○○？並非審認該次被告
    丙○○是否有與乙○○合買毒品之事實，是其於偵查中固虛
    偽證稱與乙○○一起出錢合買毒品，惟此尚不影響本院審理
    前述96年12月4 日之該次交易，自非該當於案情有重要關係
    之事項。公訴意旨僅憑被告丙○○於警詢及偵查中之陳述不
    符，即認定其成立刑法偽證罪之罪責，稍嫌速斷。
六、綜上所述，檢察官所舉前開證據，尚不足使本院達於通常一
    般之人均不致有所懷疑，而得確信被告二人有起訴書所載偽
    證之犯行，致使無從形成有罪之確信，則依罪證有疑利於被
    告之證據法則，即不得遽為不利被告之認定。此外，本院復
    查無其他積極證據足認被告有檢察官所指之上述犯行，揆諸
    首揭說明，自應為被告二人無罪之諭知。
據上論斷，應依刑事訴訟法第301 條第1 項，判決如主文。
本案經檢察官王清海到庭執行職務。
中    華    民    國    99    年    3     月    31    日
                  刑事第十八庭  審判長法  官  李東柏
                                      法  官  王  琁
                                      法  官  周佳佩
以上正本證明與原本無異。
檢察官如不服本判決應於收受判決後10日內向本院提出上訴書狀
，並應敘述具體理由。其未敘述上訴理由者，應於上訴期間屆滿
後20日內向本院補提理由書( 均須按他造當事人之人數附繕本)
「切勿逕送上級法院」。
中    華    民    國    99    年    3     月    31    日
                                      書記官  王立山

司法院資訊處製作；財團法人民間司法改革基金會備份。
